【裁判字號】    97,訴,101
【裁判日期】    980731
【裁判案由】    分割共有物
【裁判全文】
臺灣屏東地方法院民事判決               97年度訴字第101號
原      告  己○○○
訴訟代理人  黃政雄律師
被      告  丁○○
            戊○○
上列一人
訴訟代理人  甲○○○  住屏東縣.
被      告  乙○○    住屏東縣.
            丙○○    住屏東縣.
上列當事人間分割共有物事件，本院於民國98年7 月28日言詞辯
 論終結，判決如下：
    主  文
兩造共有坐落屏東縣萬丹鄉○○段三０八地號土地，面積四百五
十六平方公尺，及同段三０七地號土地，面積一千九百０三平方
公尺，與同段三０九地號土地，面積四百七十五平方公尺，並同
段三一一地號土地，面積一千三百三十六平方公尺等四筆土地定
分割方法如下：(一)如附圖所示編號308-1 部分面積九十一平方公
尺及編號307 部分面積五百四十三平方公尺，並編號307-2 部分
面積五十七平方公尺，與編號309-1 部分面積一百四十三平方公
尺均分歸原告所有；(二)如附圖所示編號308 部分面積二百三十一
平方公尺，與編號308-3 部分面積四十三平方公尺，及編號307-
1 部分面積五百六十平方公尺均分歸被告乙○○所有；(三)如附圖
所示編號308-2 部分面積二十四平方公尺及編號308-4 部分面積
六十七平方公尺，並編號307-3 部分面積六百三十六平方公尺與
編號307-4 部分面積一百０七平方公尺均分歸被告戊○○所有；
(四)如附圖所示編號309 部分面積一百八十平方公尺，及編號311-
1 部分面積六百五十四平方公尺，均分歸被告丙○○所有；(五)如
附圖所示編號309-部分面積一百五十二平方公尺，及編號311 部
分面積二十八平方公尺，並編號311-2 部分面積六百五十四平方
公尺均分歸被告丁○○所有。
訴訟費用確定為新臺幣肆萬仟捌佰壹拾元，並應由被告各給付
原告新臺幣捌仟柒佰陸拾貳元（即被告各負擔五分之一），餘由
原告負擔。
    事實及理由
一、原告主張：坐落屏東縣萬丹鄉○○段308 地號土地、地目建
    、面積456 平方公尺，及同段307 、309 、311 地號等3 筆
    土地、地目均田、面積分別為1903平方公尺，475 平方公尺
    ，1336平方公尺，為兩造所共有（下稱系爭4 筆土地），系
    爭4 筆土地兩造應有部分均各為5 分之1 ，因共有人無法協
    議分割，又系爭4 筆土地並無約定不能分割，亦無使用目的
    不能分割之情事，兩造間亦未訂有不分割之契約，然兩造就
    系爭4 筆土地之分割方法迄未能獲致協議，乃請求准許裁判
    分割，並分割方法為如屏東縣屏東地政事務所98年6 月30日
    屏所地二字第0980 007096 號函所附分割成果圖即附圖所示
    之分割方法，為此提起本件訴訟准予裁判分割等語，並於本
    院聲明：如判決主文所示。
二、被告則以：
  (一)被告共同部分：同意系爭4 筆土地之分割，系爭4 筆土地中
    現況建有房屋與使用位置部分所坐落土地希望分歸各共有人
    ，並依據應有部分之面積取配分割面積。
  (二)被告丁○○、丙○○、乙○○另稱以：被告丁○○、丙○○
    願將同段308 地號土地其等應分面積各91.2平方公尺分給被
    告乙○○，而被告乙○○同意將同段307 、309 、311 地號
    3 筆土地其可分面積中，各分91.2平方公尺給被告丁○○、
    丙○○，其等因建地與農地交換結果而須補償者，並同意自
    行協議。
  (三)系爭4 筆土地之分割方法同意為如屏東縣屏東地政事務所98
    年6 月30日屏所地二字第0980007096號函所附分割成果圖即
    附圖所示分割位置等語，並於本院聲明：同意系爭4 筆土地
    分割。
三、按各共有人，除因物之使用目的不能分割或契約訂有不分割
    之期限者外，得隨時請求分割共有物，民法第823 條第1 項
    定有明文。經查，本件原告主張兩造就系爭4 筆土地無不分
    割之特約，但現無法協議分割之事實，業據提出使用現況圖
    、土地登記謄本、地籍圖謄本及現場相片等件為證（見本院
    卷第4 至13頁、第31至34頁），被告亦同意參照使用現況交
    換共有土地之位置後分割，原告主張應堪信為真實，是依據
    首揭法律規定，訴請裁判分割系爭4 筆土地，於法即無不合
    ，應予准許。
四、次按請求共有物之分割，應由法院依民法第824 條命為適當
    之分配，不受當事人主張之拘束，法院則應參酌當事人之聲
    明、共有物之性質、經濟效用及全體共有人利益等公平決定
    之。而本件系爭土地應該如何分割始較符合上開法條規定精
    神，茲分述如下：
    經查：系爭4 筆土地均面臨屏東縣萬丹鄉○○路，307 地號
    土地僅被告戊○○在附圖所示編號307-4 部分建有鐵皮屋，
    其餘為空地，同段308 地號土地在附圖所示編號308-3 部分
    被告乙○○建有房屋，其餘土地上尚祖厝、鐵架鐵皮車庫等
    地上物，同段309 地號土地如附圖所示編號309 部分係被告
    丙○○所建2 層樓房，編號309-2 部分為被告丁○○所建2
    層樓房，編號309-1 部分前段有一磚造石綿瓦豬舍，據被告
    丁○○稱為其父親所搭建現無人使用，接臨豬舍後為共有人
    之祖先所搭建呈L 形狀之磚造紅瓦祖厝，除祖厝公廳部分外
    ，其餘房間為原告使用中，另編號308-2 部分為被告戊○○
    所稱其搭建使用之廚房，同段311 地號土地主要為被告丁○○作為資源回收場之用地，系爭4 筆土地附近房屋林立，屬
    熱鬧之鄉村居住區等情，業經本院會同兩造至現場履勘明確
    ，並囑託屏東縣屏東地政事務所派員測量，製有勘驗筆錄、
    現場簡圖及土地複丈成果圖，並有原告提出現況照片在卷可
    憑（分見本院卷第49至57頁、第31至34頁）。本院審酌前述
    系爭4 筆土地之利用價值可以充分發揮並土地經濟利益，及
    兩造共有人應有部分比例面積，分割後之整體形狀、對外通
    行需求，暨公平原則並各自所陳意願及如附表二所示可分配
    面積等一切情狀，認採用附圖之分割方法為最符合多數共有
    人之利益。爰定系爭4 筆土地之分割方法如附圖並判決主文
    第1 項所示。
五、本件事證已臻明確，兩造其餘攻擊防禦及舉證，經核與本件
    判決結果無影響，爰不加以一一論擬，附此敘明。
六、又本件兩造間應負擔之訴訟費用金額詳如附表一計算書並確
    定如主文第3 項所示。
據上論結，原告之訴為有理由，依民事訴訟法第80條之1 、第85
條第1 項，判決如主文。
中    華    民    國    98    年    7     月    31    日
                  民事第一庭    法  官  潘快
 附表一計算書：
┌───────┬────────┬───────────┐
│項        目  │金額（新臺幣）  │備                 註 │
├───────┼────────┼───────────┤
│第一審裁判費  │19,810          │原告預納。            │
├───────┼────────┼───────────┤
│土地測量規費  │1,600 元＋      │原告預納。            │
│              │8,000 元＋14,400│                      │
│              │＝24,000元      │                      │
├───────┼────────┼───────────┤
│合        計  │43,810元        │43,810×1/5 ＝8,762   │
├───────┴────────┴───────────┤
│均由原告預納，本件訴訟費用原告及被告均各負擔五分之一。  │
└────────────────────────────┘
 附表二：各共有人系爭4筆土地可分得面積
┌────┬──────────────────────┐
│己○○○│380.6＋91.2＋95＋267.2＝834平方公尺         │
├────┼──────────────────────┤
│丁○○  │380.6＋91.2＋95＋267.2＝834平方公尺         │
├────┼──────────────────────┤
│戊○○  │380.6＋91.2＋95＋267.2＝834平方公尺         │
├────┼──────────────────────┤
│乙○○  │380.6＋91.2＋95＋267.2＝834平方公尺         │
├────┼──────────────────────┤
│丙○○  │380.6＋91.2＋95＋267.2＝834平方公尺         │
└────┴──────────────────────┘
正本係照原本作成。
如不服本判決，應於收受送達後二十日內向本院提出上訴書狀，
其未表明上訴理由者，應於提出上訴後二十日內向本院補提理由
書狀（均須按他造當事人之人數附繕本）
                                書記官  黃麗燕
中    華    民    國    98    年    7     月    31    日


司法院資訊處製作；財團法人民間司法改革基金會備份。
